ACORDAO-COMPLETO-2557430

ACÓRDÃO 2516/2022 ATA 43/2022 - PLENÁRIO

VISTOS, relatados e discutidos estes autos de acompanhamento com o objetivo de verificar a implementação de Fundos de Investimento Imobiliário-FII com imóveis da União e acompanhar a utilização do Sistema de Concorrência Eletrônica para a venda desses ativos.
ACORDAM os Ministros do Tribunal de Contas da União, reunidos em Sessão do Plenário, ante as razões expostas pelo Relator e com fundamento nos arts. 241 e 242 do Regimento Interno, em:
9.1. restituir o processo à SecexAdmin, para continuidade do acompanhamento;
9.2. encaminhar cópia deste acórdão à SEDDM e à SPU, com a informação de que o inteiro teor do relatório e do voto que o fundamentam está disponível no endereço eletrônico www.tcu.gov.br/acordaos.

Acompanhamento para verificar a implementação do Fundo de Investimento Imobiliário para fins de desinvestimento de ativos imobiliários da União e acompanhar a utilização do Sistema de Concorrência Eletrônica para a venda de imóveis da União.

Secretaria Especial de Desestatização, Desenvolvimento e Mercado - SEDDM e Secretaria de Coordenação e Governança do Patrimônio da União - SPU

3. Interessado: Tribunal de Contas da União

13.1. Ministros presentes: Bruno Dantas (na Presidência), Walton Alencar Rodrigues, Augusto Nardes, Jorge Oliveira (Relator) e Antonio Anastasia.
13.2. Ministro-Substituto convocado: Marcos Bemquerer Costa.

JORGE OLIVEIRA

Transcrevo, a seguir, a instrução elaborada pelo auditor da Secretaria de Controle Externo da Administração do Estado (peça 85) , aprovada pelos dirigentes da unidade (peças 86 e 87) :
"INTRODUÇÃO
Trata-se de relatório de acompanhamento com o objetivo de verificar a implementação do Fundo de Investimento Imobiliário (FII) para fins de desinvestimento de ativos imobiliários da União e acompanhar a utilização do Sistema de Concorrência Eletrônica para a venda de imóveis da União (peças 3, 8 e 31, p. 6) .
HISTÓRICO 
A primeira etapa do presente acompanhamento foi realizada entre agosto/2021 e setembro/2021, com o objetivo de verificar o processo de implementação, pela União, de FII para fins de desinvestimento de ativos imobiliários, bem como acompanhar a utilização do Sistema de Concorrência Eletrônica para venda desse tipo de ativos (peça 31) .
Em novembro/2021, foi prolatado o Acórdão 2702/2021-TCU-Plenário, de relatoria do Ministro Jorge Oliveira, no qual restou recomendado à SEDDM que elaborasse mapeamento e análise de risco do projeto de implementação do FII como um todo, envolvendo as etapas de seleção de imóveis, publicação de portarias, contratação do administrador, integralização dos imóveis e gestão das cotas, considerando as experiências já existentes na Administração Pública; bem como o retorno dos autos a esta unidade técnica, para o prosseguimento da fiscalização (peça 34) .
A SEDDM foi comunicada do referido acórdão por meio do Ofício 66227/2021-TCU/Seproc (peça 37) , de 22/11/2021, e a SPU por meio do Ofício 66235/2021-TCU/Seproc (peça 38) , de 22/11/2021.
Em agosto/2022, foi realizada nova instrução processual, na qual se concluiu pela necessidade de se diligenciar a SEDDM e a SPU para que prestassem informações atualizadas e acompanhadas das respectivas evidências, acerca dos pontos nela indicados (peça 42) .
EXAME TÉCNICO
Em resposta à diligência realizada por meio do Ofício 046.407/2022-TCU/Seproc (peça 45) , datado de 29/8/2022, a SEDDM, apresentou, tempestivamente, os esclarecimentos e informações constantes das peças 49-58; por sua vez, a SPU, em resposta à diligência realizada por meio do Ofício 46408/2022-TCU/Seproc (peça 46) , apresentou, tempestivamente, os esclarecimentos e informações constantes das peças 49-82.
Item 21.1 - diligência à SEDDM
Alínea 'a' da proposta de encaminhamento da instrução constante à peça 42: informações atualizadas, acompanhadas das devidas evidências, acerca da implementação da recomendação consignada no Acórdão 2702/2021-TCU-Plenário, da relatoria do Ministro Jorge Oliveira, para elaborar mapeamento e análise de risco do projeto de implementação do FII como um todo, envolvendo as etapas de seleção de imóveis, publicação de portarias, contratação do administrador, integralização dos imóveis e gestão das cotas.
Síntese da resposta apresentada
Os resultados do mapeamento e análise de riscos para o processo de implementação dos FII foi designado como objeto prioritário do 1º semestre de 2022 para fins de atendimento ao previsto pelo Comitê de Gestão de Riscos, Transparência, Controle e Integridade (CRTCI) , do ME, conforme art. 3º da Resolução CRTCI 12, de 9/11/2021 (peça 49, p. 2) .
Tendo em vista a definição de que o ME deve utilizar o sistema Ágatha de Gestão de Riscos, conforme Resolução CRTCI 9, de 7/2/2020, o mapeamento de riscos realizado pela SEDDM contemplou as métricas de mensuração definidas naquele sistema, em especial quanto à obtenção do nível de risco (probabilidade X impacto) (peça 49, p. 2) .
Ainda sobre a questão do gerenciamento de riscos, esclarece-se que foi firmado Termo de Compromisso para a prestação de serviços de consultoria com a Controladoria-Geral da União (CGU) , que se refere à realização de consultoria que tem por objeto avaliar a gestão de riscos a ser adotada pela União, no processo de aquisição de cotas de FII, por meio da transferência da titularidade de imóveis aos fundos imobiliários vinculados ao Projeto Incorpora Brasil, cujo relatório preliminar foi encaminhado, em 13/9/2022 (peça 49, p. 2) .
Como a gestão de riscos é um processo dinâmico, a partir dos resultados obtidos na consultoria esse processo será retroalimentado, incluindo os riscos não mapeados pela SEDDM, bem como os devidos tratamentos, após o fechamento do relatório final da consultoria (peça 49, p. 2) .
Análise
Na primeira etapa deste relatório de acompanhamento (racom) , estipulou-se a análise da estruturação do processo de implementação de FII pela União, como uma das variáveis necessárias para se atingir o objetivo geral de verificar a adequação e a consistência desse instrumento financeiro como forma de desinvestimento de ativos imobiliários, bem como os objetivos específicos de conhecer os correspondentes panorama geral e estágio, no âmbito da União (peça 31, p. 6) .
Nesse curso, verificou-se, naquela ocasião, que a SEDDM não possuía estudos acerca do mapeamento de riscos, elaborado com vistas à implementação do FII, como um todo, conforme preconizado nos arts. 5º, III, e 17, do Decreto 9.203/2017, c/c art. 2º, XI, da Portaria SEDDMN/SPU 2.517/2021, mas, tão-somente, um estudo preliminar, contemplando os riscos envolvidos no processo de contratação de serviços de assessoria técnica especializada a pregões imobiliários do Ministério da Economia (ME) (peça 31, p. 14) .
Em função disso, restou consignado no Acórdão 2702/2021-TCU-Plenário, de relatoria do Ministro Jorge Oliveira, recomendação a SEDDM, no sentido de que elaborasse mapeamento e análise de riscos do projeto de implementação do FII como um todo, envolvendo as etapas de seleção de imóveis, publicação de portarias, contratação do administrador, integralização dos imóveis e gestão das cotas, considerando as experiências já existentes na Administração Pública.
Nesta ocasião, verifica-se que a SEDDM adotou medidas concretas para implementar a recomendação, como demonstra o relatório emitido pelo Sistema de Gestão de Riscos - Ágatha (peça 55) , que contempla as etapas elencadas no parágrafo precedente; bem como a assinatura de termo de compromisso para a prestação de serviços de consultoria com a CGU, cujo relatório preliminar já foi encaminhado àquela secretaria especial (peça 56) .
Não obstante, observa-se que das 28 ações para gestão de riscos listadas no mencionado relatório do Sistema Ágatha, apenas três (aproximadamente 10%) foram efetivamente concluídas, enquanto treze (aproximadamente 46%) encontravam-se vencidas, dez (aproximadamente 35%) iniciadas e outras duas sem qualquer informação de status (peça 55) . Além disso, as recomendações da CGU só serão consideradas, quando da emissão do relatório final dos trabalhos da consultoria (peça 49, p. 2) .
Desse modo, considera-se que, apesar de iniciado pela SEDDM, o processo de mapeamento e análise de riscos do projeto de implantação do FII, como um todo, ainda se encontra incipiente, situação que demanda a continuidade do acompanhamento, relativamente a este ponto. 
Alínea 'b' da proposta de encaminhamento da instrução constante à peça 42: informações, acompanhadas das devidas evidências, acerca do processo de contratação da empresa que realizará serviços de assessoria técnica especializada a pregões imobiliários do Ministério da Economia, conforme condições, quantidades e exigências estabelecidas no projeto básico instituído para esse fim, tendo em vista determinação de cautela na manifestação do TCU quanto à conformidade da contratação direta da empresa B3 S.A. pelo Ministro Relator.
Síntese da resposta apresentada
O processo de contratação da empresa B3 foi lavrado sob o número 19954.Processo 100178/2021-41, vindo a empresa ser devidamente contratada nos termos do Extrato de Inexigibilidade de Licitação 24/2022 - UASG 170607, publicado, em 17/8/2022, SEI 19954.Processo 100178/2021-41, documento 27303508 (peça 49, p. 2) .
Análise
Na primeira etapa deste racom, a equipe de fiscalização consignou em seu relatório que considerava os argumentos e fatos levantados pela SEDDM para a (então) possível contratação, por inexigibilidade, da sociedade empresária B3 S/A - Brasil, Bolsa e Balcão, suficientes e adequados aos moldes da Lei 8.666/1993, entendimento acatado pela unidade técnica (peças 31, p. 13-14 e 21, e 3233) .
O relator do processo, no entanto, entendeu que não havia, nos autos, evidência adequada e suficiente de que a B3 detivesse notória especialização na prestação de serviços de consultoria e auxílio à contratação de administrador de fundos de investimento imobiliário, razão pela qual deixou de se pronunciar a respeito da conformidade da contratação, sem, contudo, expedir qualquer ato tendente a suspender o prosseguimento da contratação em comento (peça 35, p. 2) .
Além disso, ficou consignado no voto do Acórdão 2702/2021-TCU-Plenário que, na próxima rodada deste acompanhamento, esta unidade técnica, ou a Selog, deveria analisar, detidamente, além dos requisitos para a inexigibilidade, a viabilidade jurídica do modelo de contrato defendido pela SEDDM, o qual não prevê contrapartida financeira da União (peça 35, p. 2) .
Nesta ocasião, verifica-se que a contratação direta em comento já foi efetivada, como demonstra o Termo de Contrato de Prestação de Serviços 30/2022, firmado entre a União e a B3, bem como o extrato contratual publicado no Diário Oficial da União (DOU) , Seção 3, número 159, de 22/8/2022, tendo por fundamento o art. 25, caput, da Lei 8.666/1993 (peça 84, p. 55-70) .
Quanto aos requisitos para a contratação, paralelamente ao que já foi exposto pela equipe de fiscalização (peça 31, em especial, p. 12-15) , considera-se que a SEDDM demonstrou, eficazmente, a inviabilidade de competição para o ajuste em questão, mormente se forem considerados os ensinamentos expostos a seguir:
 (...) a inviabilidade de competição é a consequência derivada de características existentes na realidade extranormativa, que tornam a licitação inútil ou contraproducente. É necessário destacar, no entanto, a inter-relação entre essa realidade extranormativa e o interesse estatal a ser atendido.
De modo geral, poderia dizer-se que a inviabilidade de competição apenas ocorre em casos em que a necessidade estatal apresenta peculiaridades e anomalias. Quando o interesse estatal puder ser satisfeito por uma prestação padrão, desvestida de alguma peculiaridade, a competição será possível e haverá licitação.
Deve destacar-se, portanto, que a inviabilidade de competição ocorre em casos em que a necessidade estatal apresenta peculiaridades que escapam aos padrões de normalidade. A disputa entre particulares por contratos administrativos retrata as características do mercado, apto a atender satisfatoriamente as necessidades usuais, costumeiras, padronizadas. Assim, como regra, é impensável inexigibilidade para aquisição de folhas de papel para fotocopiadoras. Trata-se de produto disponível no mercado, que não possui maior especialidade. A questão muda de figura quando a Administração Pública necessitar prestações que escapam da normalidade. Nesses casos é que surgirá a inviabilidade de competição.
Isso permite afirmar que a inviabilidade de competição é uma característica do universo extranormativo, mas resultante da peculiaridade a ser satisfeita pelo contrato administrativo. Essa circunstância permite compreender a expressão 'objeto singular', que consta do inciso II do art. 25. Embora conste apenas desse dispositivo, nada impede a generalização do conceito para todos os casos de inexigibilidade. Em todos os casos de inviabilidade de competição, há um objeto singular. A singularidade consiste na impossibilidade de encontrar o objeto que satisfaz o interesse sob tutela estatal dentro de um gênero padronizado, com uma categoria homogênea. Objeto singular é aquele que poderia ser qualificado como infungível, para valer-se de categoria da Teoria Geral do Direito. São infungíveis os objetos que não podem ser substituídos por outros de mesma espécie, qualidade e quantidade. Um objeto singular se caracteriza quando a sua identidade específica é relevante para a Administração Pública, sendo impossível sua substituição por 'equivalentes'.
Ocorre que a singularidade do objeto nada mais reflete senão a singularidade do próprio interesse estatal a ser atendido. Ou seja, um certo objeto não pode ser substituído por outro, para fins de contratação administrativa, por ser ele o único adequado a atender a necessidade estatal ou as necessidades coletivas. (Justen Filho, Marçal. Comentários à Lei de Licitações e Contratos Administrativos, ed. 17, São Paulo, Revista dos Tribunais, 2016, p. 574-575) 
Quanto à viabilidade jurídica do modelo de contratação adotado pela SEDDM, no qual a remuneração pelos serviços prestados pela contratada (no caso, a B3) ficará sob encargo de terceiros (no caso, o adjudicatário da gestão do FII) , observa-se que a questão foi objeto de parecer da Procuradoria-Geral da Fazenda Nacional (PGFN) , cuja conclusão segue transcrita (peça 84, p. 73) :
Logo, não identificamos, no caso, nenhuma hipótese de incidência da regra/princípio do 'orçamento bruto', já que não se trata de dedução ou não do valor bruto de receitas e despesas públicas a serem incluídas no orçamento, mas apenas de um arranjo contratual que condiciona a imputação da respectiva obrigação final de pagamento da empresa contratada (no caso, a B3 S/A) ao sucesso ou insucesso do objeto do contrato. Caso a despesa tivesse sido efetivamente assumida pela União, o valor total da despesa, aí sim, deveria estar devidamente previsto no orçamento.
Ainda quanto ao assunto, observa-se, como anotado no parecer acima mencionado, que este Tribunal já tratou de matéria similar a presente (remuneração da contratada sob encargo de terceiros) , não tendo, nessa ocasião, considerado qualquer irregularidade nesse modelo, como se observa no seguinte excerto do voto condutor do Acórdão 2277/2021-TCU-Plenário, de relatoria do Ministro Aroldo Cedraz:
4. Tenho, destarte, como adequadamente justificada a contratação por inexigibilidade da empresa B3 S/A para operacionalização do Programa Tesouro Direto.
 (...) 
9. Por fim, no que tange à não tramitação da remuneração da B3 S/A pelo orçamento da União, novamente compartilho das conclusões da Semag no sentido de que os serviços prestados pela mencionada empresa se destinam efetivamente aos investidores e não à União, à semelhança dos serviços públicos concedidos com base na Lei 8.987, de 13/2/1995, cujos pagamentos não transitam pelos orçamentos dos entes federativos concedentes.
Ademais, em princípio, as condições de remunerações da contratada (de qualquer contratada) devem ser entendidas, salvo melhor juízo, direito patrimonial disponível, portanto, transigível, nos termos do ordenamento pátrio, não se vislumbrando, por isso, e a priori, irregularidade que esse polo contratual aceite ser remunerado por terceiro, situação que configura uma espécie de contrato de risco, corriqueiro no mercado financeiro e de capitais, meio no qual a B3 se insere.
Desse modo, apesar das ponderações do Ministro Relator do presente racom, por ocasião da prolação do Acórdão 2702/2021-TCU-Plenário, reiteram-se as conclusões da equipe de fiscalização, no sentido de que os argumentos e fatos levantados pela SEDDM para (agora) contratação, por inexigibilidade, com fundamento no art. 25, caput, da Lei 8.666/1993, apresentam-se suficientes e adequados aos moldes desse diploma legislativo, razão pela qual, considera-se encerrado este ponto do acompanhamento.
Alínea 'c' da proposta de encaminhamento da instrução constante à peça 42: informações detalhadas, segregadas por fundo, acompanhadas das devidas evidências, acerca da existência de quatro modelos de Fundo de Investimento Imobiliário em andamento, sua evolução e estágio atual, que fora noticiado em reunião técnica com a SEDDM.
Síntese da resposta apresentada
A integralização de imóveis da União em FII decorre de permissivo legal previsto nos artigos 1º e 20 da Lei 13.240/2015 e para implemento de tal ferramenta foi instituído o programa Incorpora Brasil, sendo executado, na consecução de seu objeto, sondagem de mercado, nos termos da Portaria 14.490/2021, visando obter subsídios para auxiliar na estruturação dos FII com imóveis da União. A aduzida sondagem questionava, dentre outros pontos, sobre qual segmento de fundos denotaria maior interesse do mercado (peça 49, p. 2) .
Com base nos resultados apontados na referida sondagem, foram iniciados projetos pilotos de fundos logísticos, em São Paulo (SP) e Minas Gerais (MG) , processo 19739.102911/2022-98, e de fundos de desenvolvimento, em Florianópolis/SC, processo 19739.102801/2022-26; Porto Alegre/RS, processo 10154.100188/2022-17; e Brasília/DF, processo 19739.104989/2022-47. Além disso foram também analisados imóveis situados no Rio de Janeiro com vocação de retrofit (peça 49, p. 3) .
Após análise dos imóveis de cada um dos fundos dos projetos pilotos, verificou-se que em virtude de pendências documentais, somente dois dos fundos apresentavam maturidade para serem lançados, no caso, os fundos logísticos de São Paulo, que apresenta quase a integralidade dos imóveis selecionados, e de Brasília, em processo de finalização de análise documental (peça 49, p. 3) .
Pontua-se que o fundo de Brasília será composto tanto por imóveis de titularidade da União, quanto daqueles do Instituto Nacional do Seguro Social (INSS) , do Instituto Brasileiro do Meio Ambiente e dos Recursos Naturais Renováveis (Ibama) , do Instituto Nacional da Propriedade Industrial (INPI) e do Instituto Nacional de Colonização e Reforma Agrária (Incra) , e que as respectivas notas técnicas estão em fase de ajustes (peça 49, p. 6) .
Os demais projetos pilotos encontram-se em fase de análise documental e estruturação, sem data prevista para o efetivo lançamento (peça 49, p. 6) .
Análise
Pela resposta apresentada, observa-se que a SEDDM ainda não conseguiu avançar consideravelmente no processo de implementação de FII como meio de desinvestimento de ativos imobiliários da União, restando pendente, inclusive, a contratação do (s) gestor (es) para os fundos a serem constituídos, previsto para novembro/2022, conforme cronograma anexado (peça 83, p. 3-4) , e, por conseguinte, a própria criação do referido instrumento financeiro.
Observa-se, por outro lado, que o jurisdicionado já conseguiu avançar na elaboração de quatro projetos pilotos: um fundo logístico, envolvendo imóveis localizados nos estados de SP e MG, objeto do Processo Administrativo 19739.102911/2022-98; e três fundos de desenvolvimento, envolvendo imóveis localizados nos estados de SC, objeto do Processo Administrativo 19739.102801/2022-26; e RS, objeto do Processo Administrativo 10154.100188/202217; além do DF, objeto do Processo Administrativo 19739.104989/2022-47.
Desses quatro projetos, verifica-se que o mais adiantado é o FII Logístico, envolvendo os imóveis localizados em SP, seguido pelo FII dos imóveis localizados em Brasília, o qual, além de imóveis da União, também compreenderá imóveis de entidades da administração indireta federal. Os demais processos ainda se encontram com muitas pendências, notadamente relativas à regularidade dos imóveis envolvidos.
Desse modo, considera-se que, apesar de iniciada pela SEDDM, a implantação de FII como meio de desinvestimento de ativos imobiliários da União, ainda não se encontra em estágio avançado o suficiente para ser considerada efetivada, menos ainda passível de maiores análises, situação que demanda a continuidade do acompanhamento, relativamente a este ponto.
Alínea 'd' da proposta de encaminhamento da instrução constante à peça 42: cronograma das principais ações envolvendo FII para 2022 e para o exercício seguinte, nos moldes do Plano Nacional de Prevenção à Corrupção.
Síntese da resposta apresentada
Encaminha-se o cronograma em anexo que prevê as atividades para o presente exercício dos fundos de SP e Brasília, sem prejuízo das ulteriores atualizações dos processos dos demais fundos ainda não estruturados (peça 49, p. 6) .
Análise
Conforme se observa na tabela a seguir, a próxima etapa da implementação dos FII planejados consubstancia-se na contratação do administrador do fundo, cujos atos estão previstos para os meses de setembro/2022 e novembro/2022.
	NOME
	INÍCIO
	CONCLUIR

	Sondagem de Mercado
	jan-22
	mar-22

	Segmentação de Imóveis da União
	jun-22
	out-22

	Imóveis - Fundo Logístico
	jun-22
	set-22

	Imóveis de Brasília
	jun-22
	set-22

	Normativo segmentação
	set-22
	out-22

	Sistema de Avaliação
	mai-22
	set-22

	Certificação Voluntária - ABNT
	jun-22
	jul-22

	Portaria de Homologação
	mai-22
	set-22

	Portaria de criação do  Comitê de Análise para Homologação de Laudos
	set-22
	set-22

	Contratação da B3
	jun-22
	ago-22

	Contratação do Administrador
	fev-22
	nov-22

	Encaminhamento formal dos 2 processos de contratação para a DAL para remessa à PGFN
	set-22
	set-22

	Encaminhamento para PGFN pela DAL
	set-22
	set-22

	Sessão - 2 Pregões
	nov-22
	nov-22

	Assinatura do contrato  (sem recurso) 
	nov-22
	nov-22

	Transparência, Governança e Controle
	fev-22
	nov-22

	Workshop PGFN/CGU/TCU
	jun-22
	jun-22

	Consulta TCU
	jul-22
	ago-22

	Mapa de Risco
	jun-22
	jun-22

	Decreto
	ago-22
	out-22

	Fonte: peça 83, p. 3-4

Desse modo, considera-se oportuno o prosseguimento do acompanhamento para se verificar a observância das datas previstas.
Alínea 'e' da proposta de encaminhamento da instrução constante à peça 42: informações detalhadas, acompanhadas das devidas evidências, acerca dos seguintes documentos citados na última reunião técnica com a SEDDM sobre o processo de constituição de FII: edital, termo de referência, regulamento e acordo de cotistas;
Síntese da resposta apresentada
O processo de elaboração de documentos visando a contratação foi protocolado sob o nº 19954.Processo 100356/2022-15, cujos artefatos se encontram em fase de ajustes finais para remessa a DAL e à PGFN, sendo encaminhado as versões atualizadas até 20/9/2022 (peça 49, p. 6) .
Análise
Pela resposta apresentada, e pelos documentos encaminhados, verifica-se que a SEDDM se encontra em fase adiantada, relativamente a essa etapa do processo de implementação de FII como meio de desinvestimento de ativos imobiliários da União, não obstante, tendo em vista que nenhum dos documentos sob análise (edital, termo de referência, regulamento e acordo de cotistas) encontra-se efetivamente concluído, faz-se necessário o prosseguimento do acompanhamento.
Alínea 'f' da proposta de encaminhamento da instrução constante à peça 42: informações detalhadas, acompanhadas das devidas evidências, acerca dos imóveis destinados a constituição dos FIIs, estágios de avaliação e perfil de cada um deles;
Síntese da resposta apresentada
Sem prejuízo das informações já elencadas no atendimento da alínea 'c', encaminha-se planilha com os endereços de cada um dos imóveis selecionados, e os respectivos RIP para melhor controle (peça 49, p. 6) .
Análise
Como tratado nos itens 27 a 35 desta instrução, com exceção dos imóveis localizados no estado de SP, que constituirão FII Logístico abrangendo imóveis localizados nesse estado, bem como em MG, os demais imóveis encontram-se com pendências de regularização, situação que impõe a continuidade do acompanhamento.
Alínea 'g' da proposta de encaminhamento da instrução constante à peça 42: informações acerca das providências, até então tomadas, em observância ao Acórdão 1771/2022-TCU-Plenário, da relatoria do Ministro Jorge Oliveira, mormente em relação à edição de decreto regulamentar para a operacionalização do FII pela adequada aplicação do art. 20 da Lei 13.240, de 2015, com a Lei 13.465, de 2017, com a Lei 13.813, de 2019, diante da Lei 8.668, de 1993, com o intuito de definir os parâmetros especificados no subitem 9.3.3 do referido Acórdão.
Síntese da resposta apresentada
Foi elaborada minuta de decreto, ainda em fase de ajustes prévios à publicação, perpassando por cada um dos itens recomendados no Acórdão 1771/2022-TCU-Plenário, de relatoria do Ministro Jorge Oliveira (peça 49, p. 7) .
Análise
Por meio do item 9.2.3 do Acórdão 1771/2022-TCU-Plenário, restou informado ao ME que esse órgão, com o objetivo de garantir segurança jurídica, deveria avaliar a expedição de decreto regulamentar para a operacionalização de FII pela adequada aplicação do art. 20 da Lei 13.240/2015, com a Lei 13.465/2017 e a Lei 13.813/2019, diante da Lei 8.668/1993, definindo os parâmetros técnicos indicados.
Pela resposta apresentada, bem como pela análise do documento encaminhado (peça 51) , verifica-se que a minuta de decreto regulamentar elaborada pelo ME, atende às disposições exaradas por esta Corte, no mencionado acórdão, restando, portanto, verificar, tão-somente, os ajustes finais, bem como a efetiva entrada do regulamento no mundo jurídico, razão pela qual se considera oportuna a continuidade do acompanhamento quanto ao presente tópico.
Alínea 'h' da proposta de encaminhamento da instrução constante à peça 42: informações, acompanhadas das devidas evidências, acerca de uma medida provisória citada na última reunião com a SEDDM que trata de bens imóveis pertencentes ao INSS;
Síntese da resposta apresentada
A referida Medida Provisória foi convertida na Lei 14.441 de 02 de setembro de 2022, SEI 28180004 anexa. (peça 49, p. 7) 
Análise
Pela análise da resposta, bem como, e principalmente, do art. 4º da Lei 14.441/2022, considera-se o ponto saneado.
Item 21.2 - diligência à SPU
Alínea 'a' da proposta de encaminhamento da instrução constante à peça 42: informações atualizadas, acompanhadas das devidas evidências, acerca do Sistema de Concorrência Eletrônica (SCE) para a venda de imóveis instituído pela Portaria SPU 17.480, de julho de 2020. 
Síntese da resposta apresentada
O SCE apresenta expressiva evolução, não só pela questão procedimental, mas principalmente pela transparência e pela acessibilidade, pelo alcance de pessoas sem barreira espacial (peça 81, p. 1) .
Especificamente quanto à questão da efetividade na realização das vendas, diante da informação trazida pelo TCU de que 'apenas 27% dos certames realizados até 31/7/2021 finalizaram com venda efetiva do imóvel', realizamos levantamento dos resultados alcançados no primeiro semestre de 2022, chegando ao percentual de 54% de sucesso (peça 81, p. 2) .
A Proposta de Aquisição de Imóveis (PAI) exerceu grande influência sobre o resultado, uma vez que o instrumento permite a inversão da lógica de mercado, ou seja, com a PAI, o imóvel já é colocado em licitação com ao menos um interessado na aquisição. Vejamos o percentual de sucesso relativo aos imóveis que receberam PAI (peça 81, p. 2) :
	MÊS
	IMÓVEIS OFERTADOS
	IMÓVEIS VENDIDOS
	ÊXITO (%) 
	VALORES DE VENDA (R$) 

	Janeiro
	0
	0
	0
	-

	Fevereiro
	7
	5
	71
	38.059.459,50

	Março
	9
	4
	44
	33.044.114,72

	Abril
	5
	4
	80
	6.654.600,99

	Maio
	8
	6
	75
	25.008.286,64

	Junho
	15
	14
	93
	30.266.998,88

	Acumulado
	44
	33
	75
	133.033.460,73

Percebe-se que houve aumento no percentual de sucesso na venda, ainda que sejam considerados apenas os imóveis que não receberam PAI. Destaca-se ainda o valor arrecadado em relação a esses imóveis, mais de 51 (cinquenta e um) milhões de reais (peça 81, p. 3) .
Análise
Pela análise da resposta apresentada, conclui-se que houve progressos nos resultados apresentados pelo SCE, não obstante, tendo em vista a necessidade de manutenção do presente racom, relativamente a outros pontos, considera-se oportuna a manutenção do acompanhamento também quanto a este ponto, sobretudo, para se verificar o desempenho do referido sistema em um ambiente de recuperação da atividade econômica, reiniciada com a redução dos efeitos da pandemia de Covid-19.
CONCLUSÃO
Trata-se de relatório de acompanhamento com o objetivo de verificar a implementação do Fundo de Investimento Imobiliário (FII) para fins de desinvestimento de ativos imobiliários da União e acompanhar a utilização do Sistema de Concorrência Eletrônica para a venda de imóveis da União.
Das questões ora tratadas, reiteram-se as conclusões da equipe de fiscalização, lançadas na primeira etapa do acompanhamento, no sentido de que os argumentos e fatos levantados pela SEDDM para contratação, por inexigibilidade, (agora) com fundamento no art. 25, caput, da Lei 8.666/1993, apresentam-se suficientes e adequados aos moldes desse diploma legislativo, razão pela qual, considera-se encerrado este ponto do acompanhamento.
Quanto aos demais pontos, considera-se que a SEDDM promoveu avanços na implementação de FII como meio de desinvestimentos de ativos imobiliários da União, mas que ainda restam pendentes a conclusão de algumas etapas para a efetiva conclusão desse processo, de modo que se considera oportuna a continuidade do acompanhamento.
INFORMAÇÕES ADICIONAIS
A Nota Técnica 42692/2022/ME (peça 49) , que encaminha a resposta da SEDDM à diligência promovida por meio do Ofício 046.407/2022-TCU/Seproc, menciona o envio de Notas Técnicas relativas ao FII Logístico de SP, SEI 28177177 (Item 23, alínea 'c') , de Nota Técnica dos imóveis de Uberlândia, SEI 28177997 (Item 23, alínea 'd') , e do cronograma de atividades para o presente exercício dos FII de SP e Brasília (Item 23, alínea 'e') .
Apesar desse registro, tais documentos, por equívoco, não acompanharam a resposta apresentada (peças 49-58) , sendo, posteriormente, encaminhados a esta unidade técnica por e-mail (peça 83, p. 1) . Ainda quanto a resposta apresentada, registra-se que os processos administrativos nela mencionados encontram-se como itens não digitalizáveis na peça 83.
Quanto às peças 59-78, juntadas pela SPU, em resposta ao Ofício 46408/2022-TCU/Seproc, registra-se que tais documentos foram equivocadamente juntados por esse jurisdicionado, tendo em vista o conteúdo não se relaciona (pelo menos diretamente) à diligência feita a essa secretaria. Em que pese o ocorrido, a unidade jurisdicionada, verificado o equívoco, fez juntar sua resposta às peças 79-82.
PROPOSTA DE ENCAMINHAMENTO
Ante todo o exposto, submetem-se os autos à consideração superior, propondo:
dar conhecimento ao Ministro-Relator deste processo, das situações identificadas nesta instrução;
retornar os autos a esta unidade técnica, para dar prosseguimento ao acompanhamento."
	É o relatório.

não há.

Não atuou

ACOMPANHAMENTO. IMPLEMENTAÇÃO DO FUNDO DE INVESTIMENTO IMOBILIÁRIO PARA ATIVOS DA UNIÃO. UTILIZAÇÃO DO SISTEMA DE CONCORRÊNCIA ELETRÔNICA PARA A VENDA DE IMÓVEIS DA UNIÃO. CONSTATAÇÃO DE AVANÇOS. NECESSIDADE DE CONTINUIDADE DO ACOMPANHAMENTO.

RELATÓRIO DE ACOMPANHAMENTO (RACOM)

Secretaria de Controle Externo da Administração do Estado - SecexAdmin

Em exame relatório de acompanhamento com o objetivo de verificar a implementação de Fundos de Investimento Imobiliário-FII com imóveis da União e acompanhar a utilização do Sistema de Concorrência Eletrônica para a venda desses ativos.
2.	A primeira etapa do acompanhamento foi realizada entre agosto e setembro de 2021. Por meio do Acórdão 2702/2021-TCU-Plenário, foi recomendada à Secretaria Especial de Desestatização, Desinvestimento e Mercados - SEDDM a elaboração do mapeamento e análise de risco do projeto de implementação do FII como um todo, envolvendo as etapas de seleção dos imóveis, publicação de portarias, contratação do administrador, integralização dos imóveis e gestão das cotas, considerando as experiências já existentes na Administração Pública, bem como o retorno dos autos à unidade técnica, para prosseguimento da fiscalização. 
3.	Neste momento processual está em análise nova etapa do acompanhamento, para a realização da qual foram encaminhadas diligências à SEDDM e à Secretaria de Coordenação e Governança do Patrimônio da União - SPU. Em relação à elaboração do mapeamento e análise de risco do projeto de implementação de FII, constataram-se avanços na definição da metodologia a ser empregada. O assunto foi considerado prioritário no primeiro semestre de 2022 para atendimento ao previsto pelo Comitê de Gestão de Riscos, Transparência, Controle e Integridade do Ministério da Economia. Ante a definição de que o ME deve utilizar o sistema Ágatha de Gestão de Riscos, o mapeamento de riscos realizado pela SEDDM contemplou as métricas de mensuração existentes no sistema, em especial quanto à obtenção do nível de risco. Ademais, foi firmado Termo de Compromisso com a CGU para realização de consultoria com o objetivo de avaliar a gestão de riscos a ser adotada pela União, cujo relatório preliminar já foi encaminhado à Secretaria.
4.	No entanto, foi constatado um baixo nível de conclusão das ações para gestão dos riscos listados pelo sistema Ágatha. Das 28 ações previstas, apenas três foram efetivamente concluídas, treze encontravam-se vencidas, dez iniciadas e duas estavam sem informação. Além disso, as recomendações da CGU só serão levadas em consideração quando for apresentado o relatório final.
5.	Diante disso, cabe manter o acompanhamento em relação a esse ponto.
6.	Outra questão objeto de acompanhamento é a contratação direta da empresa B3 para prestação de serviços de assessoria técnica e consultoria visando à futura definição do administrador dos fundos de investimento imobiliário a serem constituídos. No voto condutor do Acórdão 2702/2021-TCU-Plenário destaquei a necessidade de maior aprofundamento da questão por parte da unidade técnica, especialmente quanto à sua conformidade à luz dos requisitos estabelecidos na legislação.
7.	Essa contratação já foi efetivada, como demonstra o extrato publicado no DOU de 22/8/2022, e teve por fundamento o art. 25, caput, da Lei 8.666/1993 (peça 84, pp. 55-70) .
8.	Embora a unidade técnica não tenha feito a análise requerida, documentos disponíveis no processo indicam que a escolha da B3 está ligada a diversos fatores. Um deles é o caráter inédito e inovador da contratação, que incluiria conhecimentos e técnicas não trabalhados anteriormente nas licitações conduzidas pelo Ministério da Economia, em especial quanto aos aspectos legais e normativos específicos do objeto FII e quanto à fluência em inglês necessária para atrair possíveis interessados estrangeiros.
9.	Quanto à qualificação da B3, além de ser uma das principais empresas de infraestrutura de mercado financeiro no mundo, com atuação em ambiente de bolsa e de balcão, é considerada referência para investidores de diversos segmentos, sendo natural que uma oferta ligada aos FII encontre na B3 um ambiente mais familiar ao público-alvo pretendido, constituído por agentes atuantes no mercado financeiro, inclusive por ser a B3 a custodiante exclusiva dos títulos de FII no Brasil. A mesma exposição ao público-alvo pretendido certamente não seria obtida no ambiente tradicional de compras governamentais.
10.	Outro fator importante é a constatação do Estudo Técnico Preliminar de que haveria um risco elevado caso as tarefas associadas à contratação fossem segmentadas entre diversas empresas, seja por dificuldades de compreensão por cada participante das etapas a serem executadas pelas outras empresas, seja pelo risco de inexecução de alguma etapa por uma das contratadas, ou, ainda, pelo eventual insucesso de alguma das licitações. Esse conjunto de fatores indica a vantagem de se contratar uma única empresa para a prestação dos serviços necessários.
11.	Todos os aspectos mencionados me levam a entender como adequadamente justificada, com base nos elementos disponíveis nos autos, a contratação por inexigibilidade de licitação da empresa B3 S.A. Acrescento que, segundo informações obtidas pela unidade técnica, a B3 também foi contratada por inexigibilidade de licitação para a prestação de serviços de assessoria técnica especializada e apoio operacional e consultivo ao processo licitatório relacionado ao FII lançado pelo Município de Angra dos Reis/RJ.
12.	Além disso, está satisfatoriamente justificada a viabilidade jurídica do modelo adotado pela SEDDM, que prevê que a remuneração pelos serviços prestados pela contratada ficará a cargo dos futuros gestores dos FII, modelo esse já adotado em outras oportunidades, a exemplo da contratação da mesma B3 para a operacionalização do Programa Tesouro Direto e considerado pelo TCU adequadamente justificado, conforme Acórdão 2277/2021-TCU-Plenário.
13.	Com relação ao estágio atual do projeto de estruturação de Fundos de Investimento Imobiliário com imóveis da União, constatou-se que foram iniciados projetos pilotos de fundos logísticos em São Paulo e Minas Gerais, e de fundos de desenvolvimento em Florianópolis, Porto Alegre e Brasília. Foram também analisados imóveis localizados no Rio de Janeiro com vocação para retrofit, cujos estudos estão em curso.
14.	Dos quatro projetos pilotos, os mais adiantados são os FIIs logísticos localizados em São Paulo e Brasília, estando os demais projetos ainda esperando a solução de diversas pendências, especialmente as ligadas à análise documental dos imóveis envolvidos, o que demanda o prosseguimento da análise por este Tribunal. 
15.	Do mesmo modo, devem continuar a ser objeto de atenção pelo TCU o cronograma de atividades para o presente ano, bem como a documentação necessária à contratação (edital, termo de referência, regulamento e acordo de cotistas) . 
16.	No que tange às providências adotadas em atendimento ao Acórdão 1771/2022-TCU-Plenário, de minha relatoria, em especial quanto à edição de um decreto regulamentar para a operacionalização do FII, com o intuito de definir os parâmetros especificados no subitem 9.2.3 do referido acórdão, constatou-se que foi elaborada minuta de Decreto, abrangendo cada um dos itens recomendados. Essa minuta se encontra em fase de ajustes, o que também deve ser objeto de acompanhamento.
17.	Por último, passando ao exame da diligência encaminhada à SPU, constatou-se significativa evolução do Sistema de Concorrência Eletrônica, tanto no número de usuários e de visualizações, como na efetividade das vendas, que passou de 27% em 2021 para 54% no primeiro semestre de 2022. Não obstante essa evolução, é conveniente manter o exame em relação a esse ponto, para verificar o desempenho do sistema em um ambiente de melhora da atividade econômica, iniciada com a mitigação dos efeitos da pandemia de Covid-19.
18. 	Em conclusão, resta evidenciado que a SEDDM obteve avanços na implementação de FII como meio de desinvestimento de ativos imobiliários da União, restando inconclusas, no entanto, algumas etapas para a plena conclusão desse processo, como comentado ao longo de todo este voto, o que indica a necessidade de se dar continuidade ao presente acompanhamento.
	Ante o exposto, voto no sentido de que seja adotada a deliberação que ora submeto a este Colegiado.
	
TCU, Sala das Sessões, em 16 de novembro de 2022.
JORGE OLIVEIRA 
Relator